【裁判字號】    95,抗,243
【裁判日期】    950713
【裁判案由】    妨害名譽
【裁判全文】
臺灣高等法院刑事裁定                   95年度抗字第243號
抗  告  人
即  自訴人  乙○○
被      告  甲○○
上列抗告人因自訴被告誹謗案件，不服臺灣台北地方法院中華民
國95年2月10日裁定（93年度自更(一)字第28號），提起抗告，本
院裁定如下：
    主  文
原裁定撤銷，發回臺灣台北地方法院。
    理  由
一、本件自訴意旨略以：被告甲○○任職TVBS電視記者，在民國
    91年10月2日，以電話自動向其他媒體記者散播謠言，略謂
    自訴人辦公室將於翌日記者會爆料涂醒哲相關「緋聞」，並
    將此事報告其主管邱顯辰，於91年10月3日自訴人記者會開
    始之前，被告又向華視記者陳汎渝等散播同一謠言。在91
    年10月3日記者會，自訴人僅指控涂醒哲行政上之違誤，並
    未提出任何涂醒哲之「緋聞」，被告卻在會中一再詢問涂醒
    哲緋聞情事，自訴人對此也表示未查證之事不發表，被告為
    圓謊竟利用該日TVBS新聞節目說出另一番謊話：「好的，主
    播、各位觀眾，今天立法委員乙○○在針對衛生署之代理署
    長涂醒哲……，她在昨天本來表示今天要針對涂醒哲私德質
    疑的，她說在涂醒哲擔任防疫管制局長任內，在去年曾經有
    一個掃地的歐巴桑，在週末看到他在辦公室做了不該做的事
    ，但是今天呢，乙○○她又改口說因為這個證人目前是不願
    出面承認的」。被告刻意謊稱：「她（指自訴人）在昨天本
    來表示今天要……」，並偽述：「她說在涂醒哲擔任疾病管
    制局長任內，在去年曾經有一個掃地的歐巴桑，在週末看到
    他在辦公室做了不該做的事」，意圖使觀眾誤信此段「偽述
    」係自訴人所述，利用電視再擴散被告在10月2日所散佈之
    「謠言」。自訴人與被告甲○○素昧平生，被告在10月2日
    絕未與自訴人有任何接觸。自訴人在10月2日所發出之記者
    會採訪通知中，僅列舉涂代署長行政上相關之違誤，所有辦
    公室人員答覆查詢皆僅依據此通知答覆。事實上，自訴人在
    10月2日絕未傳述被告所造之「謠言」—「自訴人會爆料緋
    聞」乙事。事實證明在10月3日記者會，自訴人並未「爆料
    」，被告為自圓其謊竟在電視稱「但是今天呢，乙○○她又
    改口說……」。被告明知自訴人並未傳述任何涂醒哲之緋聞
    ，被告竟杜撰上開不實謠言並散佈於眾，嚴重毀損自訴人名
    譽，再證明此被告所散佈「謠言」不實之後，被告竟又誣衊
    係自訴人「改口說」，意圖誣陷自訴人「言而不信」。然而
    ，在被告所播放自訴人在記者會「現場的情況」，卻證實自
    訴人僅指控涂醒哲行政上的違誤，並未提涂君「在辦公室有
    不軌的行為」。綜上所陳，被告意圖散布於眾而指摘並傳述
    嚴重毀損自訴人之事，已嚴重毀損自訴人之權益，被告已涉
    犯刑法第310條第2項之加重誹謗罪，且無同法第311條所列
    免責條件之適用，爰依法提起自訴等語。
二、原裁定略以：
  (一)按刑法第310條第3項前段所謂：對於所誹謗之事，能證明其
    為真實者不罰，係針對言論內容與事實相符者之保障，並藉
    以限定刑罰權之範圍，非謂指摘或傳述誹謗事項之行為人，
    必須自行證明其言論內容確屬真實，始能免於刑責，惟行為
    人雖不能證明言論內容為真實，但依其所提證據資料，認為
    行為人有相當理由確信其為真實者，即不能以誹謗罪之刑責
    相繩，亦不得以此項規定而免除檢察官或自訴人於訴訟程序
    中，依法應負行為人故意毀損他人名譽之舉證責任。（參照
    司法院大法官釋字第509號解釋）
  (二)前揭自訴人指述被告有於前揭時地為自訴意旨所指之報導內
    容等情，業據自訴人提出自訴人於91年10月3日之記者會錄
    影帶1卷及文字謄錄1份（該譯文內容，經原法院於另案勘驗
    後，認與錄影帶內容相符，有該勘驗筆錄附於91年自字第92
    5號卷可參）、91年10月3日TVBS電視臺被告報導謄錄1份在
    卷可稽，復為被告所不否認，固堪認定。然被告否認有誹謗
    自訴人之犯行，並謂其所述之事，均有以電話向其他媒體記
    者查證過等語。經查：
  1.被告於91年10月2日晚間收到自訴人「涂醒哲公私德攏歪」
    記者會通知單後，曾於當日晚上7時23分許，撥打「00000
    00000」號電話，與自訴人之先生高資敏提及涂醒哲在辦公
    室與女職員嘿咻等情，此有被告於另案提出通聯紀錄1份在
    卷（91年自字第925號卷）可參。雖自訴人以助理鍾曼靈及
    林欣儀二人於另案（91年自字第925號卷）所述：迄晚間8時
    許，始將傳真傳予各媒體一節，作為反駁被告有與告訴人之
    夫通聯查證之說，因核與證人即被告主管邱顯辰所述不相符
    合，故認不足採為不利被告之認定。另被告更有撥打「0000
    000000」電話，與聯合報記者林新輝確認記者會內容等情，
    業據證人林新輝之於另案（91年自字第925號卷）證述綦詳
    。此外，復有證人薛孟杰對於當日記者會之所述、蕭旭岑於
    會後詢問自訴人之夫之證述可稽，佐以自訴人於記者會之答
    覆情形，易使在場聽聞之記者相信確有人提供證據給自訴人
    等情，堪認被告於報導前已踐行查證之義務，所報均係出於
    其所確信之事實為之，難認有毀損他人名譽之故意。
  2.至於行政院衛生署疾病管制局函送有關涂醒哲擔任該局局長
    時所涉及與女職員在辦公室緋聞事件之調查報告及相關訪談
    紀錄，固不足認該緋聞早已在行政院衛生署疾病管制局流傳
    ，然亦不足為不利被告之認定。
  3.綜上，被告既係本於確信自訴人將會在記者會當天會提及前
    衛生署代署長之緋聞事宜，是所為傳述，自難認有毀損他人
    名譽之故意。被告雖有上開之報導等行為，然既無積極證據
    足認被告無相當理由確信其言論為真實，亦無其他積極證據
    足認被告有自訴人所指誹謗犯行，應認被告犯罪嫌疑不足，
    故而裁定駁回自訴等語，固非無見。
三、惟按法院或受命法官，得於第一次審判期日前，訊問自訴人
    、被告及調查證據，於發見案件係民事或利用自訴程序恫嚇
    被告者，得曉諭自訴人撤回自訴。前項訊問不公開之；非有
    必要，不得先行傳訊被告；第一項訊問及調查結果，如認為
    案件有第二百五十二條、第二百五十三條、第二百五十四條
    之情形者，得以裁定駁回自訴，並準用第二百五十三條之二
    第一項第一款至第四款、第二項及第三項之規定。刑事訴訟
    訟法第三百二十六條第三項固有明文。惟得以裁定駁回自訴
    者，限於第一次審判期日前為限。查，本件被告甲○○所涉
    譭謗案件，業經原審法院於九十二年十月一日進行審判程序
    傳喚被告到庭，審判長並以被告無正當理由不到當場，當庭
    諭知不待其陳述逕行判決之旨，有上開審判期日報到單及筆
    錄足憑（見原審九十二年自字第二八一號卷第八十頁、第八
    九頁），足見，本案於原審更審前即已進入審判程序，依上
    開法條說明，自不得以裁定程序終結案件之繫屬，原審法院
    於本院前審發回後，猶以裁定駁回本件自訴，於法不合，自
    屬可議，再查：自訴人之記者會通知係於91年10月2日晚上8
    點45分48秒始傳真予被告所屬之TVBS，有該傳真紀錄可證，
    由該紀錄形式上觀之91年10月2日當日自訴人僅於晚上8 點
    15分48秒有一次傳真資料予被告所屬TVBS之紀錄，顯與證人
    邱顯辰所述一次以上之傳真云云不符，則原審以邱顯辰所證
    ，為有利被告於91年10月2日接獲自訴人召開記者會傳真通
    知後，於同日晚上7時23分撥打電話予自訴人查證之認定，
    時間先後順序，顯有齟齬；再者，被告自陳於接獲記者會通
    知後，係以辦公室電話撥打自訴人之夫高資敏使用之「
    000000 0000」手機查證云云。然觀之被告所提通聯紀錄顯
    示之通話時間為91年10月2日15時10分21秒至15時30分24秒
    （見抗告狀附件4）顯見被告主張已向自訴人查證之時間，
    為同日下午15時許，惟如上述，被告既於同日晚上8時15分
    48秒以後，始接到自訴人召開記者會通知，竟能預先於該日
    下午先行查證，顯有疑義！不惟如此，即自訴人製作之記者
    會通知書上所載之聯絡電話為「000000 00」，並非被告所
    指之「0000000000」手機，被告為查詢記者會相關議題，竟
    捨棄通知書上載明之聯絡電話不用？亦悖於常理！凡此均有
    究明之必要，原審未予詳查，遽信被告已盡查證之義務本於
    確信而為報導之答辯，而以自訴人所舉證據不足證明被告犯
    罪，亦嫌速斷。綜上，抗告意旨指摘原裁定不當，為有理由
    ，自應由本院予以撤銷，並發回原審法院查明後，另為妥適
    之處理。
據上論斷，應依刑事訴訟法第413條前段，裁定如主文。
中    華    民    國    95    年      7     月    13   日
                  刑事第二庭審判長法  官  蔡國在
                                  法  官  王詠寰
                                  法  官  江振義
以上正本證明與原本無異。
不得抗告或不得再抗告。
                                  書記官  劉文美
中    華    民    國    95    年      7     月    17   日


司法院資訊處製作；財團法人民間司法改革基金會備份。
